臺灣高等法院臺南分院民事裁定　95年度抗字第222號
抗　告　人　丙○○
訴訟代理人　蔡麗珠　律師
　　　　　　江信賢　律師
　　　　　　蘇若龍　律師
複　代理人　甲○○　律師
　　　　　　何建宏　律師
　　　　　　陳慈鳳　律師
相　對　人
即債 權 人　荷商柯企第三資產管理股份有限公司臺灣分公司
法定代理人　己○○
訴訟代理人　林彥百　律師
複代 理 人　汪玉蓮　律師
債　務　人　黃琮城即戊○○
債　務　人　中瑞管理顧問有限公司
法定代理人　乙○○
上列當事人間因請求給付借款強制執行聲明異議事件，抗告人對
於中華民國95年7月4日臺灣臺南地方法院91年度執字第34734 號
裁定，提起抗告，本院裁定如下：
    主  文
原裁定廢棄，發回臺灣臺南地方法院。
    理  由
一、抗告人聲明異議及抗告意旨略以：
（一）按強制執行程序進行中，雖不得就原執行名義另行判斷債
      權人之請求權當否，但關於強制執行程序本身涉及實體事
      項，執行法院於得調查認定之範圍內，仍必須於該程序中
      自為判斷，不得命當事人提起民事訴訟，有礙執行程序之
      進行，強制執行法第8條、第9條、第17條、第19條定有明
      文，又同法第30條之1 準用民事訴訟法規定，亦有最高法
      院89年度臺抗字第239 號判決意旨足參。次按不動產之拍
      賣公告上，若關於是否點交之事項記載不明確或有記載錯
      誤之情形，不得謂非關於拍賣程序之嚴重瑕疵，原執行法
      院即應於強制執行程序終結前，將該有瑕疵之拍賣程序撤
      銷，亦有臺灣高等法院87年度抗字第2395號判決意旨足參
      。本件債務人中瑞開發股份有限公司（統一編號00000000
      ，下稱中瑞開發公司）之前身，確為統舜開發股份有限公
      司（下稱統舜開發公司），此有經濟部中部辦公室核發之
      證明書可稽，而原審卻未依上開強制執行法規定，依職權
      向經濟部中部辦公室函詢，或命抗告人或債務人提出證明
      ，率認中瑞開發公司與統舜開發公司，係屬二個獨立之公
      司，統舜開發公司與第三人丁○○就本件執行標的物簽訂
      之興建合建契約，基於債之相對性，第三人丁○○不得據
      此契約，對中瑞開發公司主張其有占有本件執行標的物之
      正當權源，因之原審法院該認定顯有違背上開強制執行法
      之規定，並與事實有悖。
（二）中瑞開發公司之前身既確為統舜開發公司，而第三人丁○
      ○在本件執行標的設定抵押權之前，於民國（下同）87年
      間即與統舜開發公司簽立契約書，約定本件執行標的由第
      三人丁○○使用收益，第三人丁○○對於本件執行標的當
      有占有權源，而事後第三人丁○○在得知中瑞開發公司於
      90年2月2日，又將執行標的物出租予抗告人之被繼承人林
      憲輝，雙方又同意以合作之方式共同經營，並委由債務人
      中瑞管理顧問有限公司（下稱中瑞管理公司）管理、出租
      上開不動產，且將部分不動產交由中瑞管理公司使用，即
      林憲輝對於本件執行標的之占有權源，不僅依據中瑞開發
      公司之租賃契約，尚依據與第三人丁○○間之合作契約約
      定。林憲輝雖已過世，但其對於中瑞開發公司之承租權，
      及與第三人丁○○間之契約關係，依法應由抗告人與其他
      繼承人繼承，故抗告人自與第三人丁○○繼續共同占有本
      件執行標的物。因之本件部分執行標的物，即標別甲、乙
      、庚、子、丑、卯、辰、巳、午、未、申等土地、建物，
      中瑞管理公司與第三人間之租約雖均已到期，然抗告人與
      中瑞開發公司間之租賃期限既尚未屆至，抗告人對於中瑞
      開發公司之租賃權自不受影響。另第三人丁○○與中瑞開
      發公司間之契約又未解除或終止，而抗告人占有本件全部
      之執行標的，非僅依其與中瑞開發公司間之租賃契約，且
      依抗告人之被繼承人林憲輝與第三人丁○○之約定，第三
      人丁○○早於本件執行標的物設定抵押前，即占有本件執
      行標的物，則抗告人主張其與第三人丁○○之約定，早在
      設定抵押權前即已占有本件標的物，依法當屬有據，是本
      件執行標的依法當不得點交。惟原審未明詳情，竟除去抗
      告人之租賃權，並於拍賣公告標的之標別甲至酉之使用情
      形及備註欄處記載「點交」，其拍賣程序顯有瑕疵甚明，
      抗告人聲明異議當屬有理由。乃原審竟裁定駁回抗告人之
      聲明異議，顯已侵害抗告人之權益，爰提起抗告求廢棄原
      裁定等語。
二、按不動產所有人設定抵押權後，於同一不動產上得設定地上
    權或其他權利，但其抵押權不因此而受影響，民法第866 條
    定有明文。又不動產所有人設定抵押權後，如與第三人訂立
    租賃契約而致抵押物之價金有所影響，該租賃契約對於抵押
    權人不生效力，抵押權人因屆期未受清償，聲請拍賣抵押物
    時，執行法院自可依法以無租賃狀態逕予執行，亦經司法院
    院字第1446號解釋在案。再按強制執行程序進行中，雖不得
    就原執行名義另行判斷債權人之請求權當否，但關於強制執
    行程序本身涉及之實體上事項，執行法院於得調查認定之範
    圍內，仍必須於該程序中自為判斷，不得動輒命當事人提起
    民事訴訟，有礙執行程序之進行，強制執行法第8條、第9條
    、第17條、第19條，既明文賦予執行法院調查權，同法第30
    條之 1又準用民事訴訟法之規定，實務上即可據此為調查依
    據，復有最高法院89年度臺抗字第239號判決意旨足參。
三、經查本件原抵押權人即債權讓與人臺灣中小企業銀行股份有
    限公司，聲請就債務人中瑞開發公司、黃琮城即戊○○所有
    之不動產為查封，經原審法院先後於93年8月17日實施第1次
    拍賣，及93年11月24日實施第2 次拍賣，皆無人應買。又本
    件系爭執行標的之不動產於89年11月10日分別設定最高限額
    抵押權，抵押權本金部分亦達39,000,000元，嗣該債權讓與
    荷商柯企第三資產管理股份有限公司臺灣分公司。又本件債
    權人聲請實際本金債權額為39,000,000元，原審法院經以底
    價總計52,520,000元，定期於93年11月24日進行第2 次拍賣
    時，拍賣公告上註明有上揭出租情形，及拍賣不點交，致該
    次拍賣無人應買，原債權人臺灣中小企業銀行股份有限公司
    聲請排除租賃等情。凡此有卷附原審法院90年度促字第5989
    3 號支付命令及其確定證明書、原審法院91年度拍字第2438
    號民事裁定及其確定證明書、拍賣公告、拍賣筆錄、抵押權
    設定契約書、他項權利證明書、土地及建物登記謄本、債權
    讓與證明書等件，附於原審卷足稽。是上揭不動產存有租賃
    關係，確實影響買受人買受之意願，而致無人應買，經一再
    減價後已不足清償增值稅、執行費、本金債權，及本件抵押
    權所擔保之利息、遲延利息及違約金，因之相對人主張上揭
    抵押權設定後成立租賃關係，致其抵押權價值減少，影響其
    抵押權之行使，依上揭司法院解釋及判例意旨，上揭租賃契
    約對於抵押權不生效力，似非無據。
四、惟抗告人主張其被繼承人林憲輝，於90年2月2日與債務人中
    瑞開發公司簽訂之租賃契約，雖於債務人中瑞開發公司設定
    系爭抵押權予其債權人臺灣中小企業銀行股份有限公司後，
    然林憲輝事後得知債務人中瑞開發公司之前身統舜開發公司
    ，於87年間曾與第三人丁○○簽立契約書，同意第三人丁○
    ○使用收益，即與第三人丁○○協議雙方同意以合作方式共
    同經營，並委由中瑞管理公司管理、出租上開不動產，且將
    部分不動產交由中瑞管理公司使用。是林憲輝對於本件執行
    標的之占有權源，既係依據其與債務人中瑞開發公司之租賃
    契約，及與第三人丁○○間之合作契約，而第三人丁○○早
    於本件執行標的物設定抵押前即占有本件執行標的物，則抗
    告人依與第三人丁○○之約定，早在設定系爭抵押權前，即
    對本件執行標的之不動產有占有權源等情。既據抗告人提出
    第三人丁○○與統舜開發公司於87年5月1日簽立之合夥契約
    書存卷為憑（見原審卷一第122 頁），並據證人戊○○在本
    院證稱：「我於90年之前擔任中瑞開發公司之董事長5、6年
    之久，中瑞開發公司前身為統舜開發公司時，我就任董事長
    ，後來因財務困難退出，丁○○當時是我金主，87年間丁○
    ○曾和統舜開發公司簽立1 張合夥契約，共同出資使工程順
    利完工，嗣因87年間房地產不好，丁○○出資不夠，我另找
    其他金主林憲輝，致彼此不高興，後來統舜改成中瑞後，並
    未與丁○○終止合夥契約，但我有找丁○○與林憲輝協商，
    就是給丁○○與林憲輝1個很好條件，將系爭房屋讓他們2人
    使用10年，由林憲輝與中瑞開發公司簽訂租約後，由丁○○
    與林憲輝共同經營，林憲輝又成立中瑞管理公司來經營。」
    ，及證人丁○○在原審法院另案91年度執字第10757 號拍賣
    抵押物強制執行事件調查時，證稱：「因為之前我有投資統
    舜公司，所以該公司將10138 等筆建物供我使用，使用借貸
    期間約從87年3、4月起至98年止，有與該公司訂立書面協議
    。」各等語不移，而有各該筆錄於本院卷可佐，且債務人中
    瑞開發公司之前身，確為統舜開發公司，兩者為同一公司並
    非各自獨立之二公司，亦有經濟部中部辦公室核發之證明書
    、及經濟部中部辦公室95年9月1 日經授中字第09533830450
    號函各1紙，存於本院卷為憑（見本院卷第6、31頁）。據此
    足證第三人丁○○於87年間，確曾與中瑞開發公司之前身統
    舜開發公司簽立合夥契約書，嗣中瑞開發公司並與第三人丁
    ○○及林憲輝協商，達成林憲輝與第三人丁○○同意以合作
    方式共同經營，並委由中瑞管理公司管理、出租上揭不動產
    ，且將部分不動產交由中瑞管理公司使用無訛，債權人空言
    否認第三人丁○○與統舜開發公司間合夥契約之真正，當無
    足取。而林憲輝對於本件執行標的之占有權源，既係依據與
    中瑞開發公司之租賃契約，及與第三人丁○○間之合作契約
    ，而第三人丁○○早於本件執行標的物設定抵押前，即占有
    本件執行標的物，林憲輝雖已過世，但其對於中瑞開發公司
    之承租權，及與第三人丁○○間之契約關係，依法應由抗告
    人與其他繼承人繼承，故抗告人自與第三人丁○○繼續共同
    占有本件執行標的物。因之本件部分執行標的物，即標別甲
    、乙、庚、子、丑、卯、辰、巳、午、未、申等土地、建物
    ，中瑞管理公司與第三人間之租約雖均已到期，然抗告人與
    中瑞開發公司間之租賃期限既尚未屆至，抗告人對於中瑞開
    發公司之租賃權自不受影響，且第三人丁○○與中瑞開發公
    司間之契約又未解除或終止，則抗告人主張其與第三人丁○
    ○之約定，早在設定抵押權前即已占有本件標的物，依法當
    屬有據，是本件執行標的依法當不得點交。
五、又中瑞開發公司於90年2月2日，將本件執行標的物出租予林
    憲輝時，其法定代理人為戊○○，並非乙○○，且當時乙○
    ○並非中瑞開發公司之董事亦非股東，乙○○係於中瑞管理
    公司（成立於90年3月5日）成立2年後之90年5月20日始擔任
    中瑞開發公司之負責人，此觀卷附之中瑞開發公司變更登記
    事項卡、中瑞開發公司與林憲輝簽立之契約書即明，是債權
    人另主張中瑞開發公司於90年2月2日，將本件執行標的物出
    租予林憲輝時，其法定代理人為乙○○，中瑞管理公司之負
    責人亦為乙○○，是乙○○將標的物出租予林憲輝，再受林
    憲輝之委託管理，顯不合理云者，亦顯有誤會，而無足採。
六、綜上所述，林憲輝對於本件執行標的之占有權源，既係依據
    與中瑞開發公司之租賃契約，及與第三人丁○○間之合作契
    約，而第三人丁○○早於本件執行標的物設定抵押權前，即
    占有本件執行標的物，則抗告人主張依與第三人丁○○之約
    定，早在設定抵押權前即已占有本件標的物，當屬有據，本
    件依法當不得點交。乃原審竟除去抗告人之租賃權，並於拍
    賣公告標的之標別甲至酉之使用情形及備註欄處記載「點交
    」，其拍賣程序即難謂無瑕疵，抗告人為此聲明異議當屬有
    據。乃原審竟以中瑞開發公司與統舜開發公司係屬二個獨立
    之公司，統舜開發公司與第三人丁○○簽訂興建合夥契約，
    基於債之相對性，第三人丁○○不得據該契約對中瑞開發公
    司主張有占有本件執行標的物之法律權源，抗告人亦不得依
    此主張其有占有本件執行標的物之正當權源等由，裁定駁回
    抗告人之異議聲明，自有未洽。抗告人執此抗告，指摘原裁
    定不當求予廢棄改判，為有理由。爰由本院將原裁定廢棄，
    發回原法院另為妥適之處理。
七、據上論結，本件抗告為有理由，應依強制執行法第30條之 1
    、民事訴訟法第492條，裁定如主文。
中　　華　　民　　國　　96　　年　　1 　　月　　24　　日
                  民事第四庭  審判長法　官  王惠一
　　　　　　　　　　　    　　　　　法　官  蘇重信
　　　　　　　　　　　    　　　　　法　官  林永茂
上為正本係照原本作成。
如不服本裁定，僅得於收受本裁定正本送達後10日內以適用法規
顯有錯誤為理由，向本院提出再抗告狀（須附繕本）依法應繳納
抗告費新台幣 1千元，並委任律師為訴訟代理人，經本院許可後
始可再抗告於最高法院。
中　　華　　民　　國　　96　　年　　1 　　月　　24　　日
                                    書記官  謝素嬿
【附記】
民事訴訟法第495條之1第2項準用同法第466條之1第1、2項規定
：
(1)對於第二審判決上訴，上訴人應委任律師為訴訟代理人。但上
  訴人或其法定代理人具有律師資格者，不在此限。
(2)上訴人之配偶、三親等內之血親、二親等內之姻親，或上訴人
  為法人、中央或地方機關時，其所屬專任人員具有律師資格並
  經法院認為適當者，亦得為第三審訴訟代理人。
民事訴訟法第466條之2：
  上訴人無資力委任訴訟代理人者，得依訴訟救助之規定，聲請
  第三審法院為之選任律師為其訴訟代理人。
